【裁判字號】    90,訴,659
【裁判日期】    920829
【裁判案由】    違反稅捐稽徵法等
【裁判全文】
臺灣新竹地方法院刑事判決                            九十年度訴字第六五九號
    公  訴  人  臺灣新竹地方法院檢察署檢察官
    被      告  甲○○
    選任辯護人  楊隆源律師
    被      告  乙○○
    選任辯護人  郭杞堂律師
右列被告等因違反稅捐稽徵法等案件，經檢察官提起公訴（八十八年度偵字第七一六
０號），本院判決如左︰
    主  文
甲○○共同連續商業負責人以明知為不實之事項，而填製會計憑證、記入帳冊，處有
期徒刑伍月，如易科罰金，以參佰元折算壹日。緩刑參年。
乙○○納稅義務人之公司負責人，以不正當方法逃漏稅捐，處有期徒刑參月，如易科
罰金，以參佰元折算壹日；又納稅義務人之公司負責人，以不正當方法逃漏稅捐，處
有期徒刑參月，如易科罰金，以參佰元折算壹日；又共同連續商業負責人以明知為不
實之事項，而填製會計憑證、記入帳冊，處有期徒刑伍月，如易科罰金，以參佰元折
算壹日；應執行有期徒刑玖月，如易科罰金，以參佰元折算壹日。
    事  實
一、甲○○係設於新竹市○○路六００巷八弄十六號一樓金軟體股份有限公司（以下
    稱金軟體公司）之實際經營者，乙○○則係設於新竹市○○街一二三號二樓超安
    貿易有限公司（以下稱超安公司）及設於新竹市○○街一二五號一樓柏德實業有
    限公司（以下稱柏德公司）之負責人，二人均係商業會計法上之負責人，因財務
    狀況不佳，亟需增加營業額以向銀行貸款，甲○○、乙○○明知金軟體公司與超
    安公司之間，以及金軟體公司與柏德公司間，並無實際營業進銷貨之事實，二人
    仍基於以明知為不實之事項而填製不實會計憑證及記入帳冊之概括犯意聯絡，甲
    ○○又基於幫助納稅義務人超安公司逃漏營業稅之概括犯意，自民國八十三年八
    月間起至八十四年六月間止，由甲○○連續以金軟體公司之名義開立如附表一所
    示之不實會計憑證即統一發票，均交予乙○○囑由不知情之會計記入超安公司帳
    冊內，並據以持向稅捐稽徵處申報扣抵，作為虛進扣抵進項稅額，甲○○以此不
    當方法幫助超安公司逃漏營業稅，超安公司遂以上開不當方法逃漏八十三年度之
    營業稅新台幣（下同）一百五十一萬零三百五十八元、八十四年度之營業稅七十
    一萬八千五百九十九元，而甲○○、乙○○亦承接上開以明知為不實之事項填製
    不實會計憑證及記入帳冊之概括犯意聯絡，於八十四年三月間至八十四年八月間
    ，由乙○○連續以超安公司之名義開立如附表二所示、以柏德公司名義開例如附
    表三所示之不實會計憑證即統一發票，交予甲○○囑由不知情之會計記入金軟體
    公司帳冊內（金軟體公司因虛銷金額大於虛進金額，並未有逃漏營業稅之情形）
    ，而甲○○、乙○○之上開行為均足以生損害於稅捐稽徵機關課徵稅捐之公平性
    及正確性。
二、案經法務部調查局新竹市調查站移送臺灣新竹地方法院檢察署檢察官偵查起訴。
    理  由
一、訊據被告甲○○對於右揭事實供承不諱，被告乙○○則矢口否認有何違反稅捐稽
    徵法及商業會計法之犯行，辯稱：被告乙○○為了向被告甲○○借錢，交付支票
    或客票為憑，被告甲○○則將該支票、客票充為自己之銷貨收入，持以向銀行辦
    理票貼融資，藉此取得利息較低之資金，賺取轉手以高利貸款與乙○○之利息差
    價，為了要符合銀行要求，需證明是正常交易收入，被告甲○○須開出金軟體公
    司之發票，以證明係因銷貨而取得支票，而客票部分亦須檢附發票，以證明是超
    安公司與其他客戶往來之支票，因屬短期融資，每二、三個月即須重複開發票，
    因此營業額大量虛增，惟被告間既無實際之交易，國家對於不存在之交易，本即
    無可徵收之稅金，自無營業稅之損失，且關於對開發票之事，被告乙○○並不知
    情，均係由被告甲○○與被告乙○○之配偶林美鑾聯繫云云。經查：
（一）右開事實，業據被告甲○○坦承不諱，且經被告乙○○於調查局訊問時供稱超
      安公司與金軟體公司根本無業務生意往來，只是對開發票彼此向銀行票貼融資
      等情（見八十八年一月二十九日調查筆錄），互核相符，此外，並有財政部臺
      灣省北區國稅局新竹市分局九十二年五月十五日發文之北區國稅竹市三字第０
      九二一０一四一三二號函文及所附發票明細、新竹市稅捐稽徵處於九十年二月
      二十六日作成之八九新市稅法字第八九０三六四六九號處分書各一件附卷足憑
      ，應堪以認定。
（二）再查，公訴人雖認定被告乙○○取得虛開發票總金額約八億元，被告甲○○則
      取得不實發票約二億元，被告乙○○另以四千九百萬元充抵貨款，然公訴人並
      未具體特定被告二人虛開發票之明細，經本院函請財政部臺灣省北區國稅局新
      竹市分局查明被告二人虛開發票之明細，該分局之前開函文僅檢附如附表一至
      三所示明細，因此，依照卷內事證，僅得以認定被告二人虛開上揭發票，並持
      以作為虛進扣抵進項稅額，除此以外之金額，則無法認定。
（三）被告甲○○雖以上揭情事置辯，惟查：被告甲○○於調查局訊問中供稱，超安
      公司之營業項目係家電之進口及批發等語（見八十八年一月二十九日調查筆錄
      ），證人即正博商業股份有限公司之負責人莊雪聰證稱，與超安公司間之交易
      是實在的，都是在農曆年前及夏季初，是大批進銷冷氣機旺季的時候等情（見
      八十八年四月三十日調查筆錄），證人即立新行及李霖電器有限公司先前之負
      責人鄒金蓮亦證述，於八十二年一月至八十四年八月間，有進口乙○○負責之
      橋一實業及超安貿易之家電，每月交易額約五、六十萬元，每年約五、六百萬
      元等語（見八十七年十二月二十一日調查筆錄），足認超安公司並非虛設之公
      司，仍有營業額存在，自負有就其營業額繳納營業稅之義務，況被告甲○○於
      調查局訊問中供承，發票之營業稅由乙○○處理等語（見八十八年一月二十六
      日調查筆錄），益徵被告二人早已慮及營業稅如何繳納之問題，被告乙○○與
      甲○○虛開發票之動機雖係為取得銀行融資，然超安公司將所取得虛開之發票
      作為虛進扣抵進項稅額，顯然會影響就已存在之實際交易應課與之營業稅額。
      再者，被告甲○○於本院調查時供稱，其與被告乙○○所經營公司對開發票之
      事情是與被告乙○○接洽，並非與被告乙○○之配偶處理這件事等語（見本院
      九十二年三月十二日訊問筆錄），核與被告乙○○於調查局訊問時供承，其負
      責處理超安公司、柏德公司等五公司之資金業務等情（見八十八年一月二十九
      日調查筆錄）相符，足以證明對開發票之事確係由被告乙○○與被告甲○○共
      謀實施。是被告乙○○上開辯詞顯係事後卸責之詞，自不足採。
（四）綜上所述，本件事證已斟明確，被告二人上開犯行洵堪認定，應依法論科。
二、按稅捐稽徵法第四十七條第一款之規定，係將納稅義務人之責任，基於刑事政策
    之考慮，於其應處徒刑範圍，轉嫁於公司之負責人，故於此情形受罰之公司負責
    人，乃屬「代罰」。又刑法第五十五條之牽連犯，必須二個以上之行為有方法與
    結果之關係，始足構成，亦即必須以犯一罪之方法行為犯他罪，或以犯一罪之結
    果行為犯他罪，方得成立牽連關係，公司負責人既非逃漏稅捐之納稅義務人，僅
    係代罰而已，公司以不正當方法逃漏稅捐，縱由該公司負責人或其他有權代表公
    司之自然人代表公司為之，究非屬於公司負責人本身之犯罪行為，自與該公司負
    責人之其他犯罪行為間，無方法結果之牽連關係可言；且因公司負責人為「代罰
    」性質，其既非逃漏稅捐之納稅義務人，當無所謂基於概括犯意逃漏稅捐。而公
    司為法人，既不具有犯罪能力，自亦無犯意可言，其於稅捐稽徵法充其量僅係受
    罰主體，尤無所謂概括犯意之存在，故公司以不正當方法逃漏稅捐，無成立連續
    犯之可能，該公司負責人因而受罰，亦不應成立連續犯，公司逃漏稅捐多次，其
    負責人應成立多次罪刑，併合處罰之（參照最高法院八十一年五月十九日、八十
    一年度第三次刑事庭會議決議〈四〉、最高法院八十七年度臺上字第一九七四號
    、八十六年度臺上字第三九九一號、八十年度台上字第二六０六號、八十年度台
    上字第四０八六號、八十三年台上字第五四一五號判決意旨）。查被告甲○○係
金軟體公司之實際經營者，乙○○則係超安及柏德公司之負責人，二人均係商業
    會計法上之負責人，又統一發票為商業會計法上所稱之商業會計憑證，被告甲○
    ○交付如附表一所示之會計憑證即統一發票予超安公司，而以此不正當方法幫助
    超安公司逃漏營業稅捐，超安公司因此逃漏八十三年度之營業稅一百五十一萬零
    三百五十八元、八十四年度之營業稅七十一萬八千五百九十九元，被告乙○○則
    以超安公司之名義開立如附表二所示、以柏德公司名義開例如附表三所示之統一
    發票，交予被告甲○○囑由不知情之會計記入金軟體公司帳冊內，核被告甲○○
    所為，係犯商業會計法第七十一條第一款之填製不實會計憑證及記載帳冊罪、稅
    捐稽徵法第四十三條第一項之罪，被告乙○○則係犯商業會計法第七十一條第一
    款之填製不實會計憑證及記載帳冊罪，並二犯稅捐稽徵法第四十七條第一款、第
    四十一條之以不正當之方法逃漏稅捐罪。被告二人就填製不實會計憑證及記載帳
    冊之罪有犯意聯絡及行為分擔，而共同實施犯罪，依刑法第三十一條第一項規定
    ，論以違反商業會計法之共同正犯。又被告二人利用不知情之會計填製不實之會
    計憑證即統一發票、帳冊等，為上開犯行之間接正犯。再被告二人所犯多次以明
    知不實之事項而填製會計憑證即統一發票及多次不實記載帳冊，及被告甲○○幫
    助超安公司逃漏二年度稅捐之犯行，均時間緊接，罪名與構成要件相同，顯均係
    基於概括犯意而為之，應依連續犯之規定，各論以一罪，並依法各加重其刑。而
    被告甲○○所犯上開二罪間具有方法結果之牽連關係，應依刑法第五十五條規定
    ，從一重之商業會計法第七十一條第一款處斷。至被告乙○○所犯商業會計法第
    七十一條第一款之填製不實會計憑證及記載帳冊罪，以及先後二次犯稅捐稽徵法
    第四十七條第一款、第四十一條之三罪間，犯意各別，行為互殊，應分論併罰。
    公訴人雖認被告二人所為，均係犯稅捐稽徵法第四十一條之罪以及商業會計法第
    七十一條第一款之罪，二人間就上開二罪有犯意聯絡及行為分擔，而上開二罪間
    具有方法結果之牽連關係，惟查稅捐稽徵法第四十一條之規定係適用於納稅義務
    人，第四十七條第一款係轉嫁於負責人之代罰規定，被告乙○○為超安公司之負
    責人，就超安公司逃漏二年度之營業稅，被告乙○○基於超安公司負責人之身分
    ，應係犯稅捐稽徵法第四十七條第一款、第四十一條之以不正當之方法逃漏稅捐
    罪，是公訴人漏引稅捐稽徵法第四十七條第一款之規定，又因稅捐稽徵法第四十
    七條第一款係代罰之性質，而無共犯之可能，僅處罰公司負責人，應此被告甲○
    ○並未違反上開規定，再被告乙○○所犯商業會計法第七十一條第一款之填製不
    實會計憑證及記載帳冊罪，以及先後二次犯稅捐稽徵法第四十七條第一款、第四
    十一條之三罪間，並未成立牽連犯。至公訴人雖僅就被告甲○○填製不實會計憑
    證及記載帳冊之犯行提起公訴，然檢察官就犯罪事實一部起訴者，其效力及於全
    部，本件被告甲○○幫助逃漏稅捐部分之犯罪事實，與前揭論罪科刑之填製不實
    會計憑證及記載帳冊罪部分有牽連犯之關係，已如前述，本院自應就屬於裁判上
    一罪之幫助逃漏稅捐部分一併加以裁判。爰審酌被告二人犯罪之動機、目的、手
    段、擾亂稅務作業、危害稽徵公平、超安公司逃漏稅捐之數額、所生危害程度及
    被告甲○○坦承犯行，態度良好，被告乙○○犯罪後猶矯飾犯行，及被告二人之
    素行及智識程度等一切情狀，分別量處如主文第一、二項所示之刑，暨就被告乙
    ○○部分定其應執行之刑。又被告二人犯罪後，刑法第四十一條已於九十年一月
    十日修正公布，同年月十二日生效，其第一項前段規定「犯最重本刑為五年以下
    有期徒刑以下之刑之罪，而受六個月以下有期徒刑或拘役之宣告，因身體、教育
    、職業、家庭之關係或其他正當事由，執行顯有困難者，得以一元以上三元以下
    折算一日，易科罰金。」較之修正前規定「犯最重本刑為三年以下有期徒刑以下
    之刑之罪，而受六月以下有期徒刑或拘役之宣告，因身體、教育、職業或家庭之
    關係，執行顯有困難者，得以一元以上三元以下折算一日，易科罰金。」，自以
    新法較有利於被告。依刑法第二條第一項規定，自應適用新法，併諭知易科罰金
    之折算標準。末查被告甲○○前未曾受有期刑以上刑之宣告，有臺灣高等法院被
    告全國前案紀錄表、臺灣新竹地方法院刑案資料查註紀錄表各一件在卷足憑，經
    此科刑之教訓，今後應益知慎戒，信無再犯之虞，本院認本案對被告甲○○刑之
    宣告，以暫不執行為適當，爰併宣告對被告甲○○緩刑三年，以勵自新。
據上論斷，應依刑事訴訟法第二百九十九條第一項前段，稅捐稽徵法第四十三條第一
項、第四十七條第一款、第四十一條，商業會計法第七十一條第一款，刑法第十一條
前段、第二條第一項前段、第二十八條、第三十一條第一項、第五十六條、第五十五
條、第五十一條第五款、四十一條第一項、第七十四條第一款，罰金罰鍰提高標準條
例第一條前段、第二條，判決如主文。
本案經檢察官許麗美到庭執行職務。
中      華      民      國    九十二    年     八      月   二十九    日
                              臺灣新竹地方法院刑事第二庭
                                法      官    雷  雅  雯
右正本證明與原本無異。
如不服本判決，應於判決送達後十日內向本院提出上訴狀( 應附繕本 )，上訴於臺灣
高等法院。
                                書  記  官    汪  淑  菁
中      華      民      國    九十二    年     八      月   二十九    日
附錄：本案論罪科刑法條全文
稅捐稽徵法第四十七條：
本法關於納稅義務人、扣繳義務人及代徵人應處徒刑之規定，於左列之人適用之：
一、公司法規定之公司負責人。
二、民法或其他法律規定對外代表法人之董事或理事。
三、商業登記法規定之商業負責人。
四、其他非法人團體之代表人或管理人。
稅捐稽徵法第四十一條：
納稅義務人以詐術或其他不正當方法逃漏稅者，處五年以下有期徒刑、拘或科或併科
新臺幣六萬元以下罰金。
稅捐稽徵法第四十三條第一項：
教唆或幫助犯第四十一條或第四十二條之罪者，處三年以下有期徒刑、拘役、或科一
千元以下罰金。
商業會計法第七十一條：
商業負責人、主辦及經辦會計人員或依法受託代他人處理會計事務之人員有左列情事
之一者，處五年以下有期徒刑、拘役或科或併科新台幣十五萬元以下罰金：
一、以明知為不實之事項，而填製會計憑證或記入帳冊者。
二、故意使應保存之會計憑證、帳簿報表滅失毀損者。
三、意圖不法之利益而偽造、變造會計憑證、帳簿報表內容或撕毀其頁數者。
四、故意遺漏會計事項不為記錄，致使財務報表發生不實之結果者。
五、其他利用不正當方法，致使會計事項或財務報表發生不實之結果者


司法院資訊處製作；財團法人民間司法改革基金會備份。
